【裁判字號】    98,保險,107
【裁判日期】    990528
【裁判案由】    損害賠償
【裁判全文】
臺灣臺中地方法院民事判決  98年度保險字第107號
原      告  新光產物保險股份有限公司台中分公司
法定代理人  己○○
訴訟代理人  甲○○
被      告  丁○○
法定代理人  丙○○
            乙○○○
當事人間損害賠償事件，本院於99年5月14日言詞辯論終結，判
決如下：
    主    文
被告應給付原告新臺幣壹佰零捌萬肆仟壹佰玖拾肆元整，及自九
十九年五月四日起至清償日止，按年息百分之五計算之利息。
訴訟費用新台幣壹萬肆仟柒佰玖拾壹元由被告負擔。
    事實及理由
一、本件被告，未於言詞辯論期日到場，核無民事訴訟法第386
    條各款所列情形，爰依原告之聲請，由其一造辯論而為判決
    。
二、原告主張：緣原告承保吳雅芳所有車號MYX-312普通重機車
    之強制汽車責任保險，被告於民國96年9月15日21時許騎乘
    上開機車行經台中縣清水鎮○○○○路38號電桿前，因過失
    撞傷被害人戊○○，被害人戊○○因頭部外傷等傷害，支出
    醫療、看護費用新台幣（下同）34194元整，經向原告申請
    強制汽車責任保險理賠，原告共賠付醫療、看護費用34194
    元整。又被害人戊○○因第五、六頸椎椎間盤突出合併神經
    壓迫之傷勢，經核符合強制汽車責任保險殘廢給付105萬元
    ，依民法第184條第1項、第193條第1項規定，被告對於被害
    人戊○○負有損害賠償責任。因被告為強制汽車責任保險法
    第29條所稱之被保險人，原告依該法就被告上開侵權行為損
    害賠償責任負保險給付之責，又被告未領有駕駛執照而從事
    前揭駕駛行為，依強制汽車責任保險法第29條第1項第5款規
    定於給付保險金後，得代位請求權人即戊○○對於被告之請
    求權，爰依法提起本訴等語。並聲明：如主文第一項所示。
    被告未於言詞辯論期日到場，亦未提出準備書狀作何聲明或
    陳述。
三、得心證之理由：
（一）原告主張之事實，已據其提出與所述相符之保單查詢資料
      、道路交通事故當事人登記聯單、診斷證明書、強制汽車
      責任保險領款收據暨同意書、調解書、醫療費用明細表及
      收據、看護費用證明單、原告公司醫療諮詢書證明文件等
      件為為證，並經本院依職權調取被害人戊○○之病歷核閱
      無訛，原告主張之事實，堪信為真實。
（二）按因故意或過失，不法侵害他人之權利者，負損害賠償責
      任。違反保護他人之法律，致生損害於他人者，負賠償責
      任。；不法侵害他人之身體或健康者，對於被害人因此喪
      失或減少勞動能力或增加生活上之需要時，應負損害賠償
      責任。民法第184條第1項前段、第193條第1項分別定有明
      文。又按被保險人違反道路交通安全管理處罰條例第21
      條規定而駕車，致被保險汽車發生汽車交通事故者，保險
      人仍應依本法規定負擔保險給付之責，但得在給付金額範
      圍內，代位行使請求權人對被保險人之請求權。下列汽車
      行駛時，駕駛人應注意車前狀況，並隨時採取必要之安全
      措施，道路交通管理處罰條例第21條第1項第1款、道路交
      通安全規則第94條第3項分別定有明文。本件被告騎乘
      MYX-312號機車行經前揭車禍肇事地點，違反道路交通安
      全管理處罰條例第21條第1項第1款、道路交通安全規則第
      94條第3項規定，疏未注意車前狀況並採取必要之安全措
      施，撞及正穿越道路之被害人戊○○，並導致被害人戊○
      ○第五、六頸椎椎間盤突出合併神經壓迫之傷勢，為強制
      汽車責任保險殘廢給付標準表神經障害項目第2-3項所示
      之第三級殘，係屬因過失不法侵害他人之身體權、健康權
      等，且其過失行為與被害人戊○○所受傷害結果間具相當
      因果關係，是被害人戊○○得請求被告損害賠償，原告為
      保險人，依前開規定負有保險給付之責，但得於給付金額
      範圍內代位行使請求權人對被保險人之請求權，被害人戊
      ○○為前揭汽車交通事故遭致傷害之本人，為強制汽車責
      任保險法第11條所稱之請求權人，被告為前揭機車承保人
      吳雅芳同意使用被保險機車之人，依強制汽車責任保險法
      第9條第2項規定亦為前揭法律所稱被保險人，是原告於給
      付請求權人即被害人戊○○後，於給付金額範圍內，得代
      位行使請求權人戊○○對被保險人即被告之請求權。茲就
      原告請求之金額，是否應予准許，分述如下：
  １、醫療費用部分：
      原告主張業已給付請求權人醫療費用計5,794元，業據其
      提出童綜合醫院醫療費用明細表及收據影本9紙、彰化基
      督教醫院門診收據3紙、新光吳火獅紀念醫院醫療費用及
      收據乙紙，此部分主張應予准許。
  ２、增加生活上需要部分：
      按被害人因受傷需人看護，而由親屬看護時，雖無現實看
      護之支付，亦應認被害人受有相當看護費之損害，得向加
      害人請求賠償。蓋因親屬照顧被害人之起居，固係出於親
      情，但親屬看護所付出之勞力，並非不能評價為金錢，只
      因兩者身分關係密切而免除支付義務，此種親屬基於身分
      關係之恩惠，自不能加惠於加害人，故應衡量及比照僱用
      職業護士看護情形，認被害人受有相當看護費之損害，得
      向加害人請求賠償（最高法院94年度台上字第1543號判決
      意旨參照）。原告主張被害人戊○○因本件事故，受有前
      揭傷害，終生無法從事工作，日常生活需他人扶助，有診
      斷證明書2紙在卷可稽，是被害人戊○○由其母即黃鄭愛
      金看護，有看護費用證明書乙紙在卷可按，揆諸前揭說明
      ，其由親人即其母親照護，亦得向被告請求看護費之損害
      ，其看護費用每日以1000元計算，合計30日，尚屬合理，
      亦應准許。
  ３、減少工作能力部分
      按喪失或減少勞動能力之金錢評價，實務區分為「受傷治
      療過程中，所得收入之喪失」及「受傷治療後，未來勞動
      能力喪失或減少」之損害二者(最高法院75年度台上字第
      1828 號判決意旨參照)，前者所得收入喪失之損害，一般
      係以被害人受害當時在職場工作，實際取得之薪資，計算
      其損害，至後者，對於將來薪資無法取得之損害，查身體
      或健康受侵害，而減少勞動能力者，其減少及殘存勞動能
      力之價值，不能以現有之收入為準，蓋現有收入每因特殊
      因素之存在而與實際所餘勞動能力不能相符，現有收入高
      者，一旦喪失其職位，未必能自他處獲得同一待遇，故所
      謂減少及殘存勞動能力之價值，應以其能力在通常情形下
      可能取得之收入為標準（最高法院61年台上字第1987號判
      例意旨參照）；又依民法第193條第1項命加害人一次支付
      賠償總額，以填補被害人所受喪失或減少勞動能力之損害
      ，應先認定被害人因喪失或減少勞動能力而不能陸續取得
      之金額，按其日後本可陸續取得之時期，各照霍夫曼式計
      算法，扣除依法定利率計算之中間利息，再以各時期之總
      數為加害人一次所應支付之賠償總額，始為允當（22年上
      字第353號判例意旨參照）。本件原告因受有前述傷害，
      受有強制汽車責任保險法強制汽車責任保險殘廢給付標準
      表神經障害項目第2-3項「中樞神經系統機能遺存顯著障
      害，終身無從事工作能力，為維持生命必要之日常生活聒
      動尚可自理者」之障害，為第三級殘，其減少勞動能力程
      度為70%(依勞工保險條例殘障給付標準，一級殘給付標準
      為1200日，三級殘為840日，計算其喪失勞動能力程度為
      70%，計算式:840日÷1200日=70%) 。而被害人戊○○係
      43年2月18日生，依其年齡、身體狀況，可工作至60歲止
      ，自車禍時即96年9月16日計算至60歲之日即103年2月17
      日尚有77月，被害人戊○○近二年綜合所得申報雖無薪資
      所得收入，惟其既有工作能力，以行政院勞工委員會96年
      6月22日以勞動2第0960130576號函令發布修正勞工每月最
      低薪資為17,280元（96年7月1日生效）以之作為計算其喪
      失勞動能力之基準當屬合理，依月別單利5/12%複式霍夫
      曼係數表計算法計算一次給付之金額，扣除中間利息後，
      認被害人戊○○受有勞動能力損失為806,341元。（計算
      式：《17,280×66. 00000000》×70%＝806,341元，小數
      點以下四捨五入)。
  ４、精神慰撫金部分：
      按慰藉金之賠償須以人格權遭遇侵害，使精神上受有痛苦
      為必要，其核給之標準固與財產上損害之計算不同，然非
      不可斟酌雙方身分資力與加害程度，及其他各種情形核定
      相當之數額（最高法院51年台上字第223號判例可資參照
      ）。本件被害人事故發生前每月薪資17,280元，名下有房
      屋、土地各乙筆、汽車乙部、投資等，合計約185萬元左
      右，而被告為學生，名下無財產，其父母僅汽車乙部，別
      無其他財產（詳如卷附稅務電子閘門資料查詢表），本院
      審酌上情，及被害人戊○○因本件事故受有第五、六頸椎
      椎間盤突出合併神經壓迫之傷勢，左側肢體偏癱，需扶杖
      行走，逕椎活動度為前屈五度，後屈五左旋五度，右旋五
      度，為三級殘，終身不能工作，餘生40年左右日常生活需
      他人扶助等情，認精神慰撫金以80萬元為適當。
  ５、綜上所述，被害人戊○○告因本件事故得請求被告賠償醫
      療費用5,794元、增加生活上需要之損害30,000元、減少
      工作能力之損害806,341元、精神慰撫金800,000元，合計
      應為1,642,1359元（計算式：5,794＋30,000＋806,341
      ＋800,000＝1,642,135）。又原告為保險人，依強制汽車
      責任保險法第29條第1項第5款規定，於給付被害人戊○○
      後，得在給付金額範圍內，代位行使請求權人即戊○○對
      被告之損害賠償請求權，其僅請求108萬4194元，並未逾
      越請求權人戊○○得請求之範圍，於法有據。此外，系爭
      車禍之發生，被害人戊○○並無過失，亦有台灣省台中縣
      區車輛行車事故鑑定委員會99年中縣鑑字第0995500565
      號函文乙份附卷可稽，附予敘明。
（三）又遲延之債務，以支付金錢為標的者，債權人得請求依法
      定利率計算之遲延利息。但約定利率較高者，仍從其約定
      利率。應付利息之債務，其利率未經約定，亦無法律可據
      者，週年利率為5%。民法233條第1項及第203條亦有明文
      。本件原告對被告之損害賠償債權，既經原告起訴而送達
      訴狀，被告迄未給付，當應負遲延責任，是原告請求被告
      給付自起訴狀繕本送達之翌日即99年5月4日起，按年息百
      分之五計算之法定遲延利息，為有理由，應予准許。
四、訴訟費用負擔之依據：民事訴訟法第78條。
中    華    民    國    99    年    5    月     28    日
                  民事第一庭    法  官  陳學德
正本係照原本作成。
如對本判決上訴，須於判決送達後20日內向本院提出上訴狀。
中    華    民    國    99    年    5    月     28    日
                                書記官  劉家瑜

司法院資訊處製作；財團法人民間司法改革基金會備份。
